【裁判字號】    97,上訴,526
【裁判日期】    970422
【裁判案由】    妨害國幣懲治條例
【裁判全文】
臺灣高等法院臺中分院刑事判決         97年度上訴字第526號
上  訴  人  臺灣臺中地方法院檢察署檢察官
被      告  甲○○  49歲（民國47年9月17日生）
選任辯護人  陳鴻謀律師
上列上訴人因被告妨害國幣懲治條例案件，不服臺灣臺中地方法
院96年度訴字第2748號中華民國96年11月13日第一審判決（起訴
案號：臺灣臺中地方法院檢察署96年度偵緝字第1484號），提起
上訴，本院判決如下：
    主  文
上訴駁回。
    理  由
一、公訴意旨略以：被告甲○○意圖供行使之用，於不詳時間、
    地點，接續偽造新臺幣（下同）一千元、五百元、一百元鈔
    券，嗣於民國八十九年十二月二十六日下午三時四十分許，
    在臺中縣沙鹿鎮○○街二十六巷十二號三一五室，為警查獲
    ，並扣得偽造一千元鈔券五百八十八張、五百元鈔券一百三
    十七張、一千元鈔券半成品二百八十二張、五百元鈔券半成
    品二十四張、一百元鈔券半成品五張、人頭浮水印一顆、偽
    造工具一批，因認被告涉犯妨害國幣懲治條例第三條第一項
    之意圖供行使之用而偽造幣券罪嫌。
二、按犯罪事實應依證據認定之，無證據不得認定犯罪事實。又
    不能證明被告犯罪者，應諭知無罪之判決，刑事訴訟法第一
    百五十四條第二項、第三百零一條第一項分別定有明文。又
    認定不利於被告之事實，須依積極證據，苟積極證據不足為
    不利於被告事實之認定時，即應為有利於被告之認定，更不
    必有何有利之證據。另按事實之認定，應憑證據，如未能發
    現相當證據，或證據不足以證明，自不能以推測或擬制之方
    法，以為裁判基礎；又認定犯罪事實，所憑之證據，雖不以
    直接證據為限，間接證據亦包括在內，然無論直接或間接證
    據，其為訴訟上之證明，須於通常一般之人均不致於有所懷
    疑，而得確信其為真實之程度者，始得據之為有罪之認定，
    倘其證明尚未達到此一程度，而有合理性懷疑之存在時，即
    無從為有罪之認定，最高法院三十年上字第八一六號判例、
    四十年臺上字第八六號判例、三十年上字第一八三一號判例
    、七十六年臺上字第四九八六號判例分別著有明文可資參照
    。又刑事訴訟法第一百六十一條已於九十一年二月八日修正
    公布，其第一項規定：檢察官就被告犯罪事實，應負舉證責
    任，並指出證明之方法。因此，檢察官對於起訴之犯罪事實
    ，應負提出證據及說服之實質舉證責任。倘其所提出之證據
    ，不足為被告有罪之積極證明，或其指出證明之方法，無從
    說服法院以形成被告有罪之心證，基於無罪推定之原則，自
    應為被告無罪判決之諭知（最高法院九十二年臺上字第一二
    八號判例參照）。
三、公訴意旨認被告甲○○涉犯妨害國幣懲治條例第三條第一項
    意圖供行使之用而偽造幣券罪嫌，主要係以上揭偽造鈔券成
    品，經送中央銀行鑑定結果，認均屬偽造，有該行中央印製
    廠九十六年七月十日中印發字第○九六○○○三一三○號函
    及所檢附之鑑定報告在卷可佐，且證人吳國榮具結後證述：
    伊於八十九年八月二十九日或三十日即入監執行，前揭扣案
    物非伊所有，且當時被查獲的東西都已（被）沒收，伊無偽
    造貨幣浮水印，伊（被查獲之偽鈔）係向人購買（來）的，
    自己沒有偽造浮水印，且（在）於八十六年即與前妻離婚，
    離婚後未曾與（前）配偶或女友住在臺中縣太平市，只有與
    女友住於臺中市，伊未將扣案物交給被告（筆錄誤植為證人
    姓名），伊係將買回來偽造貨幣以鉛筆塗黑弄得皺皺的，且
    已全部被查獲沒收，未曾以浮水印偽造貨幣，買回來的半成
    品浮水印已蓋好，（伊被）查獲時並無浮水印等語。又衡諸
    常情，警方於執行搜索時，對於搜索處所，大體上均會鉅細
    靡遺搜索與犯罪有關證物之藏匿處，茍前揭扣案物係藏放於
    床下，警方焉有未能搜獲之理？再者，被告茍真受另案被告
    吳國榮配偶之託，要其將前揭扣案物丟掉，被告自可選擇將
    之棄置於荒郊野外或人跡罕至之山林、水澤，焉有載至自己
    住居所藏放之理？又若被告有心將前揭扣案物燒燬滅跡，信
    無燒了三、四次仍無法燒完之理等為其論據。訊據被告固坦
    承在其位於臺中縣沙鹿鎮○○街二十六巷十二號三一五室住
    處，為警扣得偽造一千元鈔券五百八十八張、五百元鈔券一
    百三十七張、一千元鈔券半成品二百八十二張、五百元鈔券
    半成品二十四張、一百元鈔券半成品五張、人頭浮水印一顆
    之事實不諱，然堅決否認有何偽造貨幣之犯行，辯稱：上開
    扣案物品均為另案被告吳國榮所有，伊當日去找另案被告吳
    國榮時同時被抓，警方搜索時沒有全部搜獲，應訊時同案其
    餘四名被告都說偽造貨幣與伊無關，伊就獲得五萬元具保，
    當時伊自小客車鑰匙及手機放在另案被告吳國榮住處，要回
    去取回該二項物品時，因不得其門而入，始找另案被告吳國
    榮之妻開門進去，進入後另案被告吳國榮之太太發現床下還
    有一些偽造的成品及半成品還未被查獲，另案被告吳國榮太
    太不知如何處理，即拜託伊將那些偽造貨幣拿去丟掉，伊才
    將該物品載走，然伊不敢丟掉，燒了三、四次未燒完，始一
    部分燒燬，一部分還來不及燒燬就跟毒品一起被查獲，伊並
    未涉犯上開犯行等語。經查：
  (一)證人吳國榮偽造貨幣之方法，業經另案被告李世裕於另案（
    臺灣南投地方法院檢察署八十九年度偵字第二八二五號偵查
    卷第六十一頁）警詢時自承：另案被告許東勳及廖月秀夫婦
    二人是由伊介紹給共犯吳國榮認識，當時說好若印製偽鈔成
    功發放，要給伊一成佣金等語，於臺灣南投地方法院檢察署
    八十九年度偵字第一三九九號警詢時（參見該偵查卷第八十
    八頁正面，第九十一頁正、反面，九十二頁反面）亦供稱：
    「我們所行使的偽鈔只有他（指吳國榮）有印製及偽造之技
    術，在臺中市○○○路三二四號五０一室，我曾親眼見到他
    在偽造貨幣，過程是先用一般印刷紙，以彩色影印機影印後
    （一張Ａ４紙可印三張偽鈔），將其裁剪後（未裁開前，先
    用立可白劃防偽線），以印章蓋浮水印，之後用平臺式虎口
    鉗夾出領子的凸紋（虎口鉗上先焊上領子寬度的鐵絲網）‧
    ‧，彩色影印機和印刷機放在臺北『董仔』那裡，後來『董
    仔』不理他，他只好找『冬瓜』（即許東勳）和冬瓜之老婆
    合作印製偽鈔，由冬瓜出資購買機器及耗材，他們一起印製
    ，在臺中市○○○路（一七八號十樓）那兒印（印製），冬
    瓜在南投被抓到的那些偽鈔就是當天在大中南路那兒印的」
    等語；而另案被告許東勳於另案警、偵訊中（臺灣南投地方
    法院檢察署八十九年度偵字第二八二五號卷第六十六頁正、
    反面，八十九年偵字第一三九九號卷第五十七頁正面）亦供
    述：於八十九年四月六日伊偕另案被告李世裕、許宇君一同
    前往臺中市○○路○段十號言瑞實業有限公司，由伊進入接
    洽，以自己之名義購買上開影印機一部，並囑送至潭子鄉上
    址，且影印機送來時係伊與李世裕在場，言瑞實業有限公司
    之人亦有看到被告李世裕，被告李世裕當時理平頭等情相符
    ，另案被告魏文養於警詢時亦供稱：該集團中事實上負責印
    製偽鈔者是許東勳、吳國榮二人，許東勳負責出錢購買機具
    、碳粉、紙張，吳國榮負責印製，李世裕負責加工等情（上
    述第二八二五號偵查卷第五十二頁正面）。而李世裕、許東
    勳、魏文養等人被查獲後，所扣得之幣券半成品，經送請臺
    灣銀行轉請中央銀行發行局鑑定結果，認確屬偽造，且該批
    偽幣均以彩色雷射輸出方式（含彩色影印）仿印，紙質與真
    鈔不同，部分水印以灰色墨在紙張背面仿製，安全線以灰色
    墨仿造等情，亦有中央銀行發行局九十年十一月二日（九０
    ）臺央發字第０三００五四一二四號函文一份附於臺灣苗栗
    地方法院八十九年度訴字第四０一號刑事卷宗可稽，則就當
    初與證人吳國榮共同偽造貨幣之李世裕、許東勳、魏文養之
    證詞及該案扣案之幣券半成品鑑定結果觀之，顯見證人吳國
    榮偽造貨幣之方式，係先影印偽鈔後，先用立可白畫防偽線
    ，再將之裁剪，並以印章蓋浮水印，之後再用平臺式虎口鉗
    夾出領子的凸紋，則本案公訴人徒以證人吳國榮於偵查中證
    稱：伊無偽造貨幣浮水印，伊（被查獲之偽鈔）係向人購買
    （來）的，自己沒有偽造浮水印云云，即認被告所辯不足採
    信，已嫌速斷，又本案扣得之偽造貨幣中，其中偽造千元鈔
    券部分包含鈔號DR904304JV之偽造千元鈔券七張、鈔號DR90
    4303 JV之偽造千元鈔券九張、鈔號DR904302JV之偽造千元
    鈔券七張等情，有搜索扣押筆錄一件在卷可參，而證人吳國
    榮於八十九年八月二十九日晚間，在臺中市○○○街十五號
    三樓住處為警查獲時，為警扣得鈔號DR904304JV之偽造千元
    鈔券三十八張、鈔號DR904303JV之偽造千元鈔券四十四張、
    鈔號DR 90402JV之偽造千元鈔券四十三張等情，亦有苗栗縣
    警察局（九○）苗警栗刑字第二九九八號函附截留偽造變造
    仿造新臺幣券幣通報單影本一張附於臺灣苗栗地方法院八十
    九年度訴字第四０一號刑事卷宗可稽，上開三種偽造千元鈔
    券之鈔號既完全一致，復參酌證人吳國榮偽造貨幣之方式，
    係從影印階段開始，則被告辯稱本件扣案之偽造鈔券，係證
    人吳國榮當初所偽造等情，尚非無據。
  (二)又本件在被告處所查獲之偽造鈔券，經送中央印製廠鑑定結
    果，認「一、該等壹仟元（安一版）偽鈔均以彩色噴墨方式
    仿印，無凹版印紋突起效果，紙張非鈔卷紙，無水印，號碼
    ：FM八四四八三九VG、FM四四九八九三VG、FN七八七八八四
    VG各有一張除外，其餘偽鈔之鈔券正面五段裸露部分及左下
    角折光變色油墨面額數字等均以亮光物質仿造。二、該批壹
    仟元（華二版）偽鈔，紙張非鈔券紙，水印及安全線以灰色
    墨仿製，紙張四角「1000」、「壹仟」及人像衣領部分以壓
    凸方式仿凹版印紋凸起效果，號碼：DR 九０四三０二JV、
    DR九０四三０三JV、DR九０四三０四JV 、CT０三一一一五
    GZ、CL二０四九六一DV、DT六九七九０二JU、DS二四六三０
    五HW、DK一七０一０四EW、DM五四四六０七EW等均以彩色噴
    墨方式仿印，其餘偽鈔則以彩色雷色輸出方式仿印。三、該
    等伍佰元（華二版）偽鈔均以彩色噴墨方式仿印，紙張非鈔
    票紙，水印及安全線以灰色墨仿製，紙張四角「1000」、「
    壹仟」（誤載應為「500」、「伍佰」）及人像衣領部分以
    壓凸方式仿凹版印紋凸起效果。」等節，有該廠九十六年七
    月十日中印發字第０九六０００三一三０號函覆之鑑定報告
    一紙可參，而證人吳國榮當時所偽造之鈔券，經送鑑定結果
    ，認該批偽幣均以彩色雷射輸出方式（含彩色影印）仿印，
    紙質與真鈔不同，部分水印以灰色墨在紙張背面仿製，安全
    線以灰色墨仿造等情，亦經本院論述於前。經比對上開二紙
    鑑定報告內容，均提及係以彩色影印方式仿印、紙張非鈔票
    紙、水印及安全線以灰色墨仿製等方式；又在被告處所查獲
    之偽造鈔券，偽造方法之「人像衣領部分以壓凸方式仿凹版
    印紋凸起效果」，亦與另案被告吳國榮等人以平臺式虎口鉗
    夾出領子的凸紋偽造鈔券之方式近似，顯見本件扣案之偽造
    鈔券，確實極可能係證人吳國榮當初所偽造。
  (三)另公訴人雖又認警方於執行搜索時，對於搜索處所，大體上
    均會鉅細靡遺搜索與犯罪有關證物之藏匿處，茍前揭扣案物
    係藏放於床下，警方焉有未能搜獲，然查，警方當日係先至
    臺中市○區○○路三十三之六號六、七樓執行搜索，經查獲
    另案被告王俊家持有偽造貨幣及工具一批，復經另案被告王
    俊家之供述，始前往臺中市○○○街十五號三樓搜索而查獲
    另案被告吳國榮等人，搜索時間自八十九年八月二十九日晚
    間七時三十分起至同日晚間八時五十分止等情，有苗栗縣警
    察局執行逕行搜索結果報告書一紙附於臺灣苗栗地方法院檢
    察署八十九年度偵字第三四七三號卷宗可稽，則員警當日至
    吳國榮位於臺中市○○○街十五號三樓住處搜索，既非屬原
    先計劃之搜索範圍而係臨時決定而為逕行搜索，且搜索時間
    僅一小時二十分，又係在夜間搜索，搜索範圍復包括一個樓
    層，能否確實為鉅細靡遺之搜索，而能確保未遺漏任何該案
    相關物證，實值置疑。
  (四)至公訴人雖又認被告茍真受吳國榮配偶之託，要其將前揭扣
    案物丟掉，被告自可選擇將之棄置於荒郊野外或人跡罕至之
    山林、水澤，焉有載至自己住居所藏放之理？又若被告有心
    將前揭扣案物燒燬滅跡，信無燒了三、四次仍無法燒完之理
    。然查本件扣案之偽造鈔券，並無證據證明係被告所偽造，
    業經本院論述於前，則縱然被告受吳國榮配偶之託，要其將
    前揭扣案物丟掉，惟嗣後反悔而不願將扣案物品丟棄，亦無
    從因此即認被告涉有偽造貨幣犯行。再公訴意旨雖認本案另
    扣得偽造工具一批，然細觀本案臺中縣警察局刑事案件移送
    書及搜索扣押證明筆錄，均未記載有扣得偽造工具一批，則
    本案所查扣之偽造貨幣，實乏積極證據證明係被告所偽造。
四、綜上所述，本案顯缺乏足以證明被告有偽造扣案偽鈔之犯罪
    證據。此外，公訴人未能再提出適合於證明被告犯行之積極
    證據，並指出調查之途徑暨說明其關聯性予以補強，整體證
    明力容有未足，尚無法達使通常一般人均得確信之程度，不
    足為被告被訴事實之認定，加諸本院復查無其他積極證據足
    資證明被告有何起訴書所指犯行，基於無罪推定原則，自應
    為被告無罪之諭知。
五、原審因認本件罪證不足，而為被告無罪之諭知，並無違誤。
    而按檢察官就被告犯罪事實，應負舉證責任，並指出證明之
    方法，即檢察官對於起訴之犯罪事實，應負提出證據及說服
    之實質舉證責任。倘其所提出之證據，不足為被告有罪之積
    極證明，或其指出證明之方法，無從說服法院以形成被告有
    罪之心證，基於無罪推定之原則，自應為被告無罪判決之諭
    知，已如前所論述。本件既查無證據證明被告有何檢察官所
    指之犯行，復已詳見前述，而原審判決就卷內證據調查之結
    果，為綜合判斷、取捨，認仍無從證明被告有公訴意旨所指
    之犯行，其得心證之理由已說明甚詳，所為論斷從形式上觀
    察，亦難認有違背經驗法則、論理法則，或有其他違背法令
    之情形，自難任意指為違法。檢察官提起上訴，以：(一)本案
    之扣案物非吳國榮所有等情等情，業據證人吳國榮於偵訊及
    審理時結證屬實，並有證人個人戶籍資料查詢結果在卷可證
    ；再證人吳國榮於前開案件之供述及本案之證述，均未提及
    被告有共同參與前開案件之行為之語，而證人吳國榮於96年
    5 月29日本案偵訊證述時，其所涉犯之前開案件，業已判決
    確定，亦無推諉本案扣案物為其所有之必要，惟其仍願意於
    偵查及審理時均經具結後始為上揭證述，證人證詞具可信性
    擔保，堪以採信。(二)衡諸常情，警方於執行搜索時，對於搜
    索處所，大體上均會鉅細靡遺搜索與犯罪有關證物之藏匿處
    ，茍前揭扣案物係藏放於床下，自屬明顯易見，依警方長期
    執行搜索之專業及重視辦案積效之屬性，焉有未能搜獲之理
    ？況依被告辯稱情節：係高秀滿開門進去後始發現床下還有
    一些偽造的成品及半成品未被查獲，因不知如何處理，即拜
    託伊將那些偽造貨幣拿去丟掉等情衡之。則高秀滿如何能在
    未居住該處，且未經吳國榮授意指示或告知相關細節，僅因
    應被告之請而開門，使被告能取回放置該處之隨身物品？在
    如此短暫時間內，復與渠等進入該處之目的不合，且素常不
    會注意到的床下之處，而時間同屬夜間，反較有查獲犯罪事
    證之目的之執行搜索之司法警察，於較長之1小時20分搜索
    時間內，更能發現前案之扣案物？實屬可疑，是吳國榮上開
    遭搜索雖係逕行搜索，司法警察仍會鉅細靡迷遺予以搜索，
    而原審復未就何以認高秀滿有較執行搜索之司法警察更具有
    發現本案之扣案物之能力之情節，為詳盡之調查，亦未說明
    理由，實有違法之處。(三)再者，被告茍真受高秀滿之託代為
    丟棄前揭扣案物，自可選擇將之棄置於一般之溝渠、荒郊野
    外或人跡罕至之山林、水澤，焉有載至自己住居所藏放之理
    ？況若被告有心將前揭扣案物燒燬滅跡，信無燒了3、4次仍
    無法燒完之理？被告所辯，顯係事後卸責之詞，不足採信。
    (四)本案扣案之上開鈔券，不計面額合計有1036張，惟與吳國
    榮前案遭查扣之鈔券鈔號一樣者，合計僅23張，極為少數。
    而偽造之鈔券本非真正，鈔號並不如國幣有辨識控管之意義
    ，本有雷同之可能。原審依該等不具意義之鈔號且所佔比例
    極其微少之鈔券，遽以認定本案扣偽造鈔券1036張，均係證
    人吳國榮所有，實屬速斷，容有未洽。(五)又偽造造貨幣之方
    法，不一而足，不同人間或有方法相同者，甚而同一人於不
    同時空，亦可能有方法不同之情形，均屬合情，此觀之前開
    案件判決並未認定吳國榮於前開案件之併案及本案部分之犯
    罪手法，有影印之行為，且該案亦未查獲有影印機等情自明
    。詎原審竟僅以不同案件之上開李世裕等人未經調查之警偵
    訊筆錄、鑑定書等，據以推測本件扣案之偽造鈔券，確實極
    可能係證人吳國榮當初所偽造，其推論實與經驗法則有違，
    且有應於審判期日調查之證據，而未予調查之違法。是原審
    認事用法尚有未當云云。惟查，檢察官上訴意旨，就被告所
    涉違反水土保持法犯行，均仍以證人吳國榮前揭顯無可採之
    證言，擇其不利於被告者，採為被告有罪之論據。然此業經
    原審就採證法則，詳細說明其取捨之依據，本院認為檢察官
    上訴所述各節，仍不足以動搖原判決之基礎。本件檢察官之
    上訴，並無理由，應予駁回。
據上論結，應依刑事訴訟法第三百六十八條，判決如主文。
本案經檢察官乙○○到庭執行職務。
中    華    民    國    97    年     4    月    22    日
            刑事第一庭  審判長法  官  陳  紀  綱
                              法  官  姚  勳  昌
                              法  官  張  智  雄
上列正本證明與原本無異。
如不服本判決應於收受送達後10日內向本院提出上訴狀，其未敘
述上訴之理由者並得於提起上訴後10日內向本院補提理由書（均
須按他造當事人之人數附繕本）。
                              書記官  謝  雅  惠
中    華    民    國    97    年     4    月    23    日


司法院資訊處製作；財團法人民間司法改革基金會備份。
